【裁判字號】    88,訴,1947
【裁判日期】    890426
【裁判案由】    給付工程款
【裁判全文】
臺灣高雄地方法院民事判決  八十八年度訴字第一九四七號
    原      告  乙○○○○○○.
    訴訟代理人  陳旻沂律師
    被      告  呂發起營造有限公司  設高雄市○○區○○路一二八號三樓
    法定代理人  甲○○        .
    訴訟代理人  李春錦律師
右當事人間給付工程款事件，本院判決如左：
    主    文
被告應給付原告新臺幣貳佰柒拾壹萬玖仟伍佰捌拾壹元，及自民國八十八年六月十五
日起至清償日止，按週年利率百分之五計算之利息。
原告其餘之訴駁回。
訴訟費用由被告負擔三十分之二十九，餘由原告負擔。
本判決原告勝訴部分於原告以新臺幣玖拾萬柒仟元為被告供擔保後，得假執行。但被
告如於假執行程序實施前，以新臺幣貳佰柒拾貳萬元為原告預供擔保，得免為假執行
。
原告其餘假執行之聲請均駁回。
    事    實
甲、原告方面：
一、先位之訴部分：
（一）聲明：被告應給付原告新臺幣二百八十萬六千二百八十七元，及自支付命令送
      達被告之翌日起至清償日止，按週年利率百分之五計算之利息，並陳明願供擔
      保請准宣告假執行。
（二）陳述：
      被告自民國八十七年十月起至八十八年四月三十日止，僱用原告之怪手、砂石
      車，施作第二高速公路後續計劃交流道連絡道路（旗山終點舊台三線省道）改
      善工程（以下簡稱二高旗尾交流道工程）、屏東機場西側外幹道工程第一階段
      （０Ｋ＋０００～二Ｋ＋七００）道路新建工程（以下簡稱屏東機場外幹道工
      程）、一八四線（小山至竹子門）三六Ｋ＋一七０～四０Ｋ＋二００路基路面
      拓寬工程（以下簡稱一八四線小山至竹子門工程）、省道二十一號線二五四Ｋ
      ＋二八０～二五七Ｋ＋四六四杉林外環道新闢工程（以下簡稱杉林外環道工程
      ）、臺二十一線二二八Ｋ＋二八０～二二八Ｋ＋八四０小林牛寮後段改線工程
      （以下簡稱臺二十一線小林牛寮後段工程）等五項工程，惟自八十八年二月間
      開始，積欠原告車輛租金、運費共計新臺幣（下同）二百八十萬六千二百八十
      七元（日期、金額、工程款項詳如附表統一發票所示），屢經催討均不予置理
      ，爰依法訴請清償。
（三）對被告抗辯之陳述：
    １原告原確係由沅建企業有限公司（以下簡稱沅建公司）僱用於本件五項工程工
      地施工、載運砂石，惟自八十七年七月起，沅建公司積欠原告等下包廠商三個
      月之工程款，兩造遂於八十七年十月三日與沅建公司、其他下包廠商一併協調
      ；協調會中，被告公司負責人承諾就沅建公司積欠之款項先行代墊二成予原告
      ，其餘八成俟工程完工後，沅建公司對於被告公司倘仍有工程款項得領，再代
      沅建公司給付原告等下包廠商；至於當日之後之工程，仍由原告等下包廠商繼
      續施作，被告保證日後以現金給付工程款。是自八十七年十月三日起，兩造成
      立新契約，由被告公司直接僱用並指揮調度原告之怪手、砂石車，被告並另派
      工地主任至該五項工程工地指揮監督，已與沅建公司無關。
    ２原告雖在八十七年十月後之「代付」領款單據上簽章，惟乃是配合被告所要求
      之格式、程序請款。
    ３縱認兩造間並未成立新契約，亦應有第三百條、第三百零五條債務承擔規定之
      適用，由被告承擔沅建公司對原告之債務。
    ４本件原告所提之統一發票其中四十七紙既經被告向稅捐機關申報為進項（含支
      出費用）憑證，顯見被告已確認原告確有施工且發票所載工程款金額無誤，剩
      下三紙發票亦有經沅建公司確認之請款單可證；至發票所載總金額與原告請求
      金額不同，為計算錯誤所致，原告請求金額既較發票金額為低，自無不可。
（四）證據：提出估價單、請款單、統一發票、協調會錄音帶暨譯文、簽認單，並聲
      請向稅捐機關函查附表所示之統一發票是否業經被告公司用以為申報支出費用
      憑證，另聲請訊問證人即沅建公司實際負責人鄒政和、二高旗尾交流道工程監
      工王鴻章、李順趁、工地主任蔡朝仁、杉林外環道工程工地主任鐘安財、挖土
      包商林還生、臺二十一線小林牛寮後段工程板模包商楊忠鴻、旗尾、機場、美
      濃、杉林四地工程板模包商李添全、順成行負責人葉耀武、達億企業行負責人
      劉佳穆、原告員工司機廖永生。
二、備位之訴部分：
（一）聲明：被告應給付沅建企業有限公司新臺幣二百八十萬六千二百八十七元，及
      自支付命令送達被告之翌日起至清償日止，按週年利率百分之五計算之利息，
      由原告受領，並陳明願供擔保請准宣告假執行。
（二）陳述：
      沅建公司僱用原告之怪手、砂石車，施作二高旗尾交流道工程、屏東機場外幹
      道工程、一八四線小山至竹子門工程、杉林外環道工程、臺二十一線小林牛寮
      後段工程等五項工程，惟自八十八年二月間開始，積欠原告車輛租金、運費共
      計二百八十萬六千二百八十七元，屢經催討仍未獲置理，被告為沅建公司前開
      工程之上包，應給付沅建公司上開工程款，沅建公司卻怠於行使權利，爰依民
      法第二百四十二條之規定，代位請求被告給付工程款，由原告受領。
（三）證據：提出估價單、請款單、統一發票、簽認單，並聲請向稅捐機關函查附表
      所示之統一發票是否業經被告公司用以為申報支出費用憑證，另聲請訊問證人
      即沅建公司實際負責人鄒政和、二高旗尾交流道工程監工王鴻章、李順趁、工
      地主任蔡朝仁、杉林外環道工程工地主任鐘安財、挖土包商林還生、臺二十一
      線小林牛寮後段工程板模包商楊忠鴻、旗尾、機場、美濃、杉林四地工程板模
      包商李添全、順成行負責人葉耀武、達億企業行負責人劉佳穆、原告員工司機
      廖永生。
乙、被告方面：
一、聲明：駁回原告之訴及假執行之聲請，如受不利益判決，願供擔保請准宣告假執
    行。
二、陳述：
（一）被告於八十六年間陸續承攬本件二高旗尾交流道、屏東機場外幹道、一八四線
      小山至竹子門、杉林外環道、臺二十一線小林牛寮後段等五項工程，並將前述
      工程其中部分交由第三人沅建公司承包，故沅建公司為施作該五項工程需要，
      租用原告之怪手、砂石車，並委請原告運送砂石。嗣因沅建公司資金週轉失靈
      ，自八十七年十月十五日起多次委託被告公司在其可領取之工程款範圍內，代
      為給付運費等工程款予包括原告在內之下包廠商，原告亦於同年月十七日起多
      次向被告領得沅建公司委託被告代付之工程款，是兩造間並無任何債權債務關
      係存在，原告之請求，顯無理由。
（二）否認曾概括承受沅建公司就本件五項工程之權利義務；被告自八十七年十月起
      係以「監督付款」之方式代付沅建公司之工程款，即由沅建公司將就本件五項
      工程應支付之工程款廠商、金額通知被告，委託被告於其應得工程款範圍內，
      代為給付與該指定之廠商，以保護下包廠商之債權，並確保工程順利進行、如
      期完工，故更換工地主任意僅係加強監督，所有工程款項仍由下包廠商向沅建
      公司請領，再由沅建公司向被告申請代為給付。
（三）另否認原告有施作本件五項工程及工程款金額，被告亦未聲明終止與沅建公司
      之契約。
（四）沅建公司承攬被告本件五項工程，已透支近二千六百萬元，對被告並無債權，
      自無怠於行使權利情事，原告亦無從代位請求。
（五）證人蔡朝仁於八十七年八月間即擔任沅建公司二高旗尾交流道工程工地主任，
      並非於同年十月間始由被告公司指派。
三、證據：提出承包廠商聲明書、代付工程款委託書、請款單、收據、統一發票、收
    支明細表、被告公司呂字第一四六號函。
    理    由
甲、程序方面：
    按訴狀送達後，原告不得將訴變更或追加他訴，但請求之基礎事實同一，或不甚
    礙被告之防禦及訴訟之終結者，不在此限，民事訴訟法第二百五十五條第一項第
    二款、第七款定有明文。本件原告起訴係依契約關係請求被告給付工程款，於本
    院準備程序中追加備位之訴代位第三人沅建公司請求，雖為被告所不同意，然追
    加之請求與原起訴之基礎事實並無不同，且無庸另行蒐集訴訟資料，於被告之防
    禦或訴訟終結亦無影響，依首開法條，其備位之訴之追加，自屬合法。
乙、實體方面：
一、本件原告主張被告自八十七年十月起至八十八年四月三十日止，僱用原告之怪手
    、砂石車，施作二高旗尾交流道工程、屏東機場外幹道工程、一八四線小山至竹
    子門工程、杉林外環道工程、臺二十一線小林牛寮後段工程等五項工程，惟自八
    十八年二月間開始，積欠原告車輛租金、運費共計二百八十萬六千二百八十七元
    （日期、金額、工程款項詳如附表統一發票所示），屢經催討均不予置理，爰依
    法訴請清償。倘認兩造間並無契約關係，被告亦未承擔第三人沅建公司於本件五
    項工程之權利義務，因沅建公司怠於行使對被告公司之工程款債權，爰依民法第
    二百四十二條之規定，於備位之訴中代位沅建公司請求被告清償。
    被告則以其於八十六年間陸續承攬本件二高旗尾交流道、屏東機場外幹道、一八
    四線小山至竹子門、杉林外環道、臺二十一線小林牛寮後段等五項工程，並將前
    述工程其中部分交由第三人沅建公司承包，故沅建公司為施作該五項工程需要，
    租用原告之怪手、砂石車，並委請原告運送砂石；嗣因沅建公司資金週轉失靈，
    自八十七年十月十五日起多次委託被告公司在其可領取之工程款範圍內，代為給
    付運費等工程款予包括原告在內之下包廠商，兩造間並無任何債權債務關係存在
    ，更換工地主任意僅係加強監督，所有工程款項仍由下包廠商向沅建公司請領，
    再由沅建公司向被告申請代為給付，另否認原告有施作本件五項工程及工程款金
    額，被告亦未聲明終止與沅建公司之契約，且沅建公司承攬被告本件五項工程，
    已透支近二千六百萬元，對被告並無債權，自無怠於行使權利情事，原告亦無從
    代位請求等語，資為抗辯。
二、原告主張之事實，雖據提出估價單、請款單、統一發票、協調會錄音帶暨譯文、
    簽認單為證，核與證人即二高旗尾交流道工程工地主任蔡朝仁、杉林外環道工程
    挖土包商林還生、臺二十一線小林牛寮後段工程板模包商楊忠鴻、順成行負責人
    葉耀武、達億企業行負責人劉佳穆、原告員工司機廖永生、沅建公司實際負責人
    鄒政和之證述大致相符，其中附表所示之統一發票，除編號第三十一號至三十三
    號、面額共八萬八千四百元，未經被告用以為申報支出費用憑證外，餘四十七紙
    面額共二百七十一萬九千五百八十一元之統一發票，均經被告於八十八年三月、
    五月、七月、九月間用以申報為進項（含支出費用），並據本院函高雄市稅捐稽
    徵處查證屬實，有高雄市稅捐稽徵處苓雅分處高市稽苓工字第五０九二０號覆函
    附卷可稽，然咸為被告所否認，被告辯稱：本件五項工程部份乃交由第三人沅建
    公司承包，沅建公司為工程需要，租用原告之怪手、砂石車，僅因沅建公司資金
    週轉失靈，自八十七年十月十五日起由被告以「監督付款」之方式代付沅建公司
    之工程款，即由沅建公司將就本件五項工程應支付之工程款廠商、金額通知被告
    ，委託被告於其應得工程款範圍內，代為給付與該指定之廠商，所有工程款項仍
    由下包廠商向沅建公司請領，再由沅建公司向被告申請代為給付，故實則兩造間
    並無債權債務關係存在云云，並提出承包廠商聲明書、代付工程款委託書、請款
    單、收據、統一發票、收支明細表、被告公司呂字第一四六號函為證。則本件兩
    造爭執之點厥為：八十七年十月三日後，是否由被告直接僱用原告之怪手、砂石
    車於本件五項工程施工？原告有無施作？工程款金額若干？
（一）就八十七年十月三日後，本件五項工程是否由被告直接僱用原告之怪手、砂石
      車施作部份，查自八十六年起，本件五項工程部份由被告交由沅建公司承包，
      已經被告陳述明確，有承包廠商聲明書在卷可資佐憑，並經證人即沅建公司實
      際負責人鄒政和當庭自承無訛，與證人即杉林外環道工程挖土包商林還生證述
      吻合，復為原告所不爭，應堪信為真實；八十七年十月三日，因沅建公司積欠
      下包廠商工程款，兩造與沅建公司、其他下包廠商一併協調，協調會中，被告
      公司負責人甲○○承諾就沅建公司積欠之款項先行代墊二成予原告，其餘八成
      俟工程完工後，沅建公司對於被告公司倘仍有工程款項得領，再代沅建公司給
      付原告等下包廠商，至於當日之後之工程，仍由原告等下包廠商繼續施作，被
      告保證日後以現金給付工程款等情，亦據原告提出協調會錄音帶暨譯文為憑，
      復與證人鄒政和、林還生證述一致，且為被告所不爭，自亦堪信為真。雖由被
      告公司負責人甲○○於協調會中之發言，尚難遽認被告公司有將本件五項工程
      收回自行承包或承受沅建公司於本件五項工程中權利義務之意思，惟被告於協
      調會後，自行另派工地現場主任指揮、調度、監督原告等下包廠商，除其中二
      高旗尾交流道工程工地主任蔡朝仁，被告辯稱係沅建公司在同年八月即改派外
      ，就屏東機場外幹道工程、一八四線小山至竹子門工程、杉林外環道工程工地
      現場主任均於當日後，由被告另派他人擔任等情，被告並不否認，而本件五項
      工程之指揮、監督、審核、認可俱由工地現場主任為之，核可後之工程由工地
      主任先將簽認單交沅建公司鄒政和與會計閱覽後，再交被告公司請款，此亦經
      證人蔡朝仁、杉林外環道工程挖土包商林還生、臺二十一線小林牛寮後段工程
      板模包商楊忠鴻、順成行負責人葉耀武、原告員工司機廖永生證述屬實，參諸
      證人鄒政和到庭證稱：「‧‧‧十月三日後進場小包的錢，直接由呂發起給‧
      ‧‧（是否十月三日以後小包直接歸屬呂發起？）是的‧‧‧（謝木生工程完
      工錢要向何人領？）呂發起領，十月三日前，二成是由呂發起先給小包，不然
      小包不可能進來做，剩下之八成是全部工程完工後再給；八十七年十月三日後
      由呂發起派現場人員過去，那天之後之工程款是直接向被告領‧‧‧十月三日
      後公司收回做‧‧‧是呂發起自己做，但還是原來之小包做‧‧‧」等語，則
      八十七年十月三日後，本件五項工程乃由被告公司直接僱用原告之怪手、砂石
      車施作，殆無疑義。
（二）被告雖復辯以：由兩造所提原告於八十七年十月三日後向被告公司請款之請款
      單，仍經沅建公司實際負責人鄒政和簽章認可後，再向被告公司請款，可見契
      約關係仍存在於原告與沅建公司間，被告僅於沅建公司工程款範圍內代付款項
      與原告等下包廠商，並提出請款單、代付工程款委託書、收據為據，但該程序
      係為便於日後沅建公司與被告公司會帳、計算本件五項工程之成本是否大於沅
      建公司依約完成可得之工款、完工後沅建公司有無工程款可領或需賠償被告公
      司，實則沅建公司鄒政和已未實際指揮、調度、監督原告等下包廠商，僅係為
      免被告公司新派之工地主任經驗不足，仍留現場視察，工程款項亦直接由被告
      發給原告等下包廠商，此經證人鄒政和、蔡朝仁、葉耀武、林還生證述無訛，
      被告復未能提出八十七年十月後確實據以核發工程款之代付工程款委託書、收
      據以實其說，則其上開所辯，尚難採信。
（三）至被告主張未聲明終止與沅建公司之承攬契約，自無從收回自辦或自行招商一
      節，查被告雖未對沅建公司以書面或言詞具體表示終止承攬契約、收回自辦或
      另行招商承辦，然被告業已另派員為工地現場主任，自行指揮、監督、調度下
      包廠商，已如前述，且與沅建公司約定：沅建公司應得之工款，由被告保留至
      本件五項工程完工後，如完工所支付之一切費用大於沅建公司依約完成可得之
      工款，被告得自保留款中扣除，沅建公司並需賠償差額，若完工所支付之一切
      費用未達沅建公司依約完成可得之工款，被告應將工款給付沅建公司之前積欠
      下包廠商之八成工款後，倘有剩餘，始交付沅建公司，此據證人鄒正和證述明
      確，是應認被告已默示終止與沅建公司之承攬契約、收回自行招商辦理，沅建
      公司並已知悉。
（四）末查，原告確於八十七年十月後，繼續在本件五項工程工地施工至八十八年五
      月，迭經證人蔡朝仁、楊忠鴻、葉耀武、劉佳穆、廖永生、鄒政和等人證述詳
      實在卷，被告就上述證人之證詞既無意見，原告確實依被告之指示在本件五項
      工程工地施作，已足認定。
三、就工程款金額若干一節，原告雖提出如附表所示、金額共二百八十萬七千九百八
    十一元（原告誤算為二百八十萬六千二百八十七元）之統一發票為憑，惟其中編
    號第三十一號至三十三號、面額共八萬八千四百元之統一發票三紙，未經被告用
    以為申報支出費用憑證，餘四十七紙面額共二百七十一萬九千五百八十一元之統
    一發票，始經被告於八十八年三月、五月、七月、九月間用以申報為進項（含支
    出費用），前已述及，並有高雄市稅捐稽徵處苓雅分處高市稽苓工字第五０九二
    ０號覆函立卷足憑，原告既經被告直接僱用，則除上揭金額共八萬八千四百元之
    工程款部份，尚難認為已經被告驗收、認可、同意支付外，餘二百七十一萬九千
    五百八十一元部份，顯為被告所應給付原告之工程款。
四、綜上所述，自八十七年十月三日後，本件五項工程業由被告公司直接僱用原告等
    下包廠商施作，共計應給付原告工程款二百七十一萬七千八百八十七元；從而，
    原告依據兩造間契約請求被告給付工程款二百七十一萬七千八百八十七元，及自
    支付命令送達被告之翌日即八十八年六月十五日起至清償日止，按週年利率百分
    之五計算之利息，要屬正當，應予准許，逾此範圍之請求，洵屬無據，應予駁回
    。
五、兩造均陳明願供擔保，聲請宣告假執行或免為假執行，就原告勝訴部分，經核均
    無不合，爰分別酌定相當擔保金額准許之，原告敗訴部分，其假執行之聲請亦失
    所附麗，爰併駁回之。
六、本件事證已臻明確，兩造其餘攻擊防禦方法及所提證據，於判決結果不生影響，
    爰不一一論列。又本院已一部准許原告先位之訴，自無庸再就備位之訴予以裁判
    ，併此敘明。
七、據上論結，本件原告之訴一部有理由、一部無理由，依民事訴訟法第七十九條但
    書、第三百九十條第二項、第三百九十二條判決如主文。
中      華      民      國    八十九    年      四      月    二十六    日
                              臺灣高雄地方法院民事第二庭
~B法      官  洪文慧
右為正本係照原本作成。
如不服本判決，應於送達後廿日內，向本院提出上訴狀並表明上訴理由，如於本送達
前提起上訴者，應於判決送達後十日內補提上訴理由書（須附繕本）。
中      華      民      國    八十九    年      四      月    二十六    日
~B法院書記官  黃玉珠
~F0
~T32
附表：統一發票詳目
★金額共新臺幣（下同）二百八十萬七千九百八十一元（原告誤算為二百八十萬六千
  二百八十七元）


司法院資訊處製作；財團法人民間司法改革基金會備份。
